【裁判字號】    92,台上,1697
【裁判日期】    920807
【裁判案由】    塗銷房屋所有權移轉登記等
【裁判全文】
最高法院民事判決                              九十二年度台上字第一六九七號
    上  訴  人  花蓮區中小企業銀行股份有限公司
    法定代理人  林鈞銘
    訴訟代理人  廖學忠律師
    被 上訴 人  甲○○
                丙○○
                乙○○
                丁○○
右當事人間請求塗銷房屋所有權移轉登記等事件，上訴人對於中華民國九十一年十二
月十二日台灣高等法院花蓮分院第二審更審判決（九十一年度重上更(二)字第二四號）
，提起上訴，本院判決如左：
    主  文
原判決廢棄，發回台灣高等法院花蓮分院。
    理  由
本件上訴人主張：第一審判決附表（下稱附表）所示土地及房屋，均為李秋妹所有（
李秋妹於原審審理中死亡，已由其繼承人甲○○依法承受訴訟在案），李秋妹因積欠
上訴人新台幣（下同）二千萬元，經上訴人於民國八十五年五月二十四日向法院聲請
發支付命令，李秋妹為逃避上訴人對其財產之強制執行，竟於八十五年七月六日、八
十六年一月一日與被上訴人丙○○、乙○○、丁○○為通謀虛偽意思表示，先後將附
表編號二、四所示房屋，依序贈與丙○○、丁○○；將附表編號一、三所示土地分別
出賣與丙○○、乙○○，依民法第八十七條第一項規定，該贈與或買賣行為應屬無效
。若該贈與或買賣行為非出於通謀虛偽意思表示，亦因該贈與之無償行為損及上訴人
之債權，且受益人丙○○、乙○○明知該土地買賣行為，有損害於上訴人之債權，上
訴人亦得依民法第二百四十四條第一項、第二項規定，訴請撤銷其贈與及買賣行為等
情。爰求為命：(一)丙○○應將附表編號一、二所示之土地及房屋所有權登記予以塗銷
。如上訴人之上開請求無理由時，李秋妹與丙○○於八十六年一月一日就附表編號一
所示土地之買賣契約，及八十五年七月六日就附表編號二所示房屋之贈與契約應予撤
銷，丙○○應將附表編號一、二所示之土地及房屋之所有權移轉登記予以塗銷。(二)乙
○○應將附表編號三所示之土地，丁○○應將附表編號四所示之房屋之所有權登記予
以塗銷。如上訴人上開請求無理由時，李秋妹與乙○○間於八十六年一月一日就附表
編號三所示土地之買賣契約及李秋妹與丁○○間於八十五年七月六日就附表編號四所
示建物之贈與契約均應撤銷，乙○○應將附表編號三所示土地，丁○○應將附表編號
四所示房屋之所有權登記予以塗銷之判決。
被上訴人則以：被上訴人間就系爭不動產之買賣或贈與，均係真正成立之行為。又李
秋妹固為全家成建設公司向上訴人借款之連帶保證人，然上訴人已向全家成公司及其
分割戶丁○○等三十五人，就全家成公司向上訴人融資貸款而提供擔保之花蓮縣吉安
鄉○○段九五五、九六○等地號土地及地上建物，聲請強制執行，並已取得執行名義
，該強制執行程序尚未終結，而土地及地上建物經執行法院送請鑑價結果，總價為一
億六千五百五十三萬五千元，且上訴人當初核准放款時，土地估價達一億一千萬元，
上訴人主張李秋妹積欠上訴人之債務總額則僅八千三百六十萬元，上開擔保物足供清
償上訴人之債權，被上訴人間之買賣、贈與行為並不致損害上訴人之債權。又受益人
之丙○○、乙○○、丁○○均早已成年，婚嫁在外別居，不過問亦不明知其母李秋妹
是否擔任主債務人全家成公司之借款連帶保證人，自難推定丙○○、乙○○、丁○○
於本件買賣或贈與行為時，「明知」其行為有害於上訴人之債權，上訴人亦不得訴請
撤銷被上訴人間之有償及無償法律行為等語，資為抗辯。
原審維持第一審所為上訴人敗訴之判決，駁回其上訴，無非以：附表編號二及編號四
之房屋，於八十五年七月六日分別由李秋妹贈與其子即被上訴人丙○○及丁○○，嗣
於八十六年一月一日，李秋妹又將編號一及編號三之土地分別出售予丙○○及其女乙
○○，該編號二及編號四之房屋係分別坐落於編號一及編號三土地上，有上訴人提出
之土地及建物登記簿謄本附卷可憑，且為被上訴人所不爭執，固足認上訴人此部分主
張為真實。惟上訴人就被上訴人間之買賣土地、贈與房屋等行為有何通謀虛偽意思表
示之情事，並未舉證以實其說。且李秋妹於八十五年十二月二十五日，將系爭土地分
別賣予丙○○及乙○○，有被上訴人提出之土地買賣契約書影本二份及付款證明附卷
可證。又李秋妹與丙○○、丁○○係母子關係，李秋妹將系爭房屋分別贈與丙○○、
丁○○，並不悖乎情理，難認被上訴人間就系爭不動產所為之買賣及贈與，係屬通謀
虛偽之意思表示，上訴人主張依民法第八十七條第一項規定，應屬無效云云，殊無足
取。按民法第二百四十四條第一、二項規定，債務人所為行為，有害及債權，債權人
得請求法院予以撤銷，所謂「害及債權」，係指債務人因該法律行為而陷於無資力，
且事實上將發生「有害」於債權人之「結果」為要件；是債權人對於債務人所為之行
為，如欲聲請法院予以撤銷，必先證明自己之權利，係因該項行為致受有「損害」，
否則無撤銷權之行使可言。又有擔保物權之債權，而其擔保物之價值超過其債權額時
，自無庸行使撤銷權以資保全。查李秋妹為本件主債務人全家成公司於八十四年二月
三日向上訴人銀行借款二千萬元之連帶保證人，而主債務人全家成公司提供仁恥段九
五五、九六０號等土地設定抵押權，其後再增加擔保品地上建物五十四戶以擔保債權
，上訴人並已取得八十五年度拍字第八七七號拍賣抵押物裁定。上開擔保之抵押物實
際市價，經台灣花蓮地方法院八十六年度執字第二三四０號強制執行事件囑託鑑定結
果，土地鑑價為七千七百三十八萬五千元，建物為八千八百一十五萬元，總價為一億
六千五百五十三萬五千元，有該院民事執行處八十六年十二月廿五日花院洋民執恥二
三四０字第五八六七六號通知及所附之土地與建物價格鑑定書附卷可稽。且上訴人當
初核准貸款時，該房地估價亦達一億一千萬元，有抵押權設定契約書在卷可證。而債
務人所為之行為，有無害及債權，必須於其行為時判斷之。李秋妹分別於八十五年七
月六日、八十六年一月一日與丁○○、丙○○、乙○○為贈與及買賣之行為，上訴人
主張當時李秋妹積欠之連帶保證債務共為八千三百六十萬元，顯在上開擔保物之總價
值一億六千五百五十三萬五千元之下，是擔保物之價值遠超過債權額而足資清償債務
，並無損害債權之虞，上訴人已無行使撤銷權保全債權之必要。況上訴人聲請強制執
行之程序尚未終結，是否有「損害」上訴人債權之「結果」亦無法證明。上訴人既無
法證明有無損害發生，其訴請撤銷李秋妹與被上訴人丁○○、丙○○、乙○○間之法
律行為，實屬無據。上訴人主張被上訴人間之法律行為為通謀虛偽之無效意思表示，
及有害其債權，訴請撤銷被上訴人間之法律行為，並進而請求塗銷其各人間所為之土
地移轉登記，均無理由，應予駁回等詞，為其判斷之基礎。
查上訴人主張李秋妹與丙○○間買賣系爭七二五地號土地，及李秋妹與乙○○間買賣
系爭九八三之一二地號土地，並非依買賣繳納稅捐，足以證明雙方買賣為通謀虛偽意
思表示云云，並聲請向稅捐機關函查該土地移轉時繳納稅捐之情形（更(二)卷六三、一
一四頁），原審依其聲請函查結果，該土地亦確係因贈與而繳納贈與稅（更(二)卷七一
至七三頁）。原審就上訴人此項重要攻擊方法，恝置不論，遽為不利於上訴人之判決
，自屬判決不備理由。又原審依被上訴人提出之土地買賣契約書及付款證明，認定李
秋妹與丙○○、乙○○間有上開土地買賣行為。惟就被上訴人提出之付款證明，所斟
酌調查證據之結果，其內容如何，與應證事實之關聯如何，以及取捨之原因如何，俱
未記明於判決，亦屬判決不備理由。次按債務人所為之無償行為或有償行為是否有害
於債權，須以債務人行為時為判斷之標準。本件李秋妹與丙○○、乙○○、丁○○間
，係分別於八十六年一月一日辦理土地買賣移轉登記，及於八十五年七月六日贈與房
屋，原審未調查其行為當時擔保物之價值是否超過債權額，以判斷其行為是否有害於
上訴人之債權，而以八十六年十二月十五日執行法院調查之擔保物鑑定價格，及八十
四年一月間抵押權設定契約書上所載本金最高限額之金額（重上字第四三頁及外放證
物抵押權設定契約書），據為不利於上訴人之認定，亦有未合。上訴論旨，執以指摘
原判決不當，求予廢棄，非無理由。又本件依被上訴人主張，李秋妹與丙○○等人間
，除有買賣、贈與等債權契約外，另有土地所有權移轉登記之物權契約（一審卷十一
至二三、一二九至一三二頁），上訴人備位之訴部分，究竟請求撤銷被上訴人間何項
行為，其聲明並不明瞭，案經發回宜併注意闡明。
據上論結，本件上訴為有理由，依民事訴訟法第四百七十七條第一項、第四百七十八
第一項，判決如主文。
中      華      民      國    九十二    年      八      月      七      日
                              最高法院民事第二庭
                                  審判長法官  曾  桂  香
                                        法官  劉  延  村
                                        法官  劉  福  聲
                                        法官  黃  秀  得
                                        法官  顏  南  全
      右正本證明與原本無異
                                              書  記  官
中      華      民      國    九十二    年      八      月     十九     日
                                                                        Ｂ


司法院資訊處製作；財團法人民間司法改革基金會備份。
